臺灣臺東地方法院民事裁定
110年度消債抗字第1號
抗  告  人  邱芮琪  
訴訟代理人  陳芬芬律師
相  對  人  兆豐國際商業銀行股份有限公司

法定代理人  張兆順  


相  對  人  滙豐(臺灣)商業銀行股份有限公司


法定代理人  陳志堅  


相  對  人  遠東國際商業銀行股份有限公司


法定代理人  侯金英  



相  對  人  永豐商業銀行股份有限公司

法定代理人  陳嘉賢  
代  理  人  呂亮毅  
相  對  人  元大國際資產管理股份有限公司


法定代理人  宋耀明  


相  對  人  第一金融資產管理股份有限公司

法定代理人  周朝崇  
代  理  人  張修齊  
上列抗告人因聲請職權裁定免責事件，對於本院民國110年2月25
日110年度消債職聲免字第2號裁定提起抗告，本院裁定如下：
    主  文
原裁定廢棄。
抗告人邱芮琪應予免責。
抗告費用新臺幣1,000元由相對人負擔。
    理  由
一、抗告意旨略以：原裁定以抗告人雖罹患全身紅斑性狼瘡，但
    並未喪失工作能力，而逕以基本工資計算抗告人之收入，認
    為抗告人之固定收入扣除必要生活費用後尚有餘額，而認抗
    告人之普通債權人分配總額，低於抗告人聲請清算前2年可
    處分所得扣除自己依法及應受其扶養者所必要生活費用之數
    額，而有消費者債務清理條例（下稱消債條例）第133條規
    定適用，並裁定抗告人不得免責。然抗告人確因罹患全身紅
    斑性狼瘡而無法工作，況且抗告人於裁定開始清算程序後，
    並無實質上之任何收入，抗告人聲請免責即無消債條例第13
    3條所定不免責之情事，且復查無消債條例第134條各款所定
    應不免責之情形，依消債條例第132條規定即應裁定抗告人
    免責，是原裁定認事用法顯然有違誤。為此爰依法提起抗告
    ，請求廢棄原裁定，准予免責等語。
二、相對人則以：
　㈠相對人滙豐(臺灣)商業銀行股份有限公司（下稱滙豐銀行）
    ：本件依抗告人前2年收入扣除必要支出後，餘額仍有新臺
    幣（下同）188,016元（收入544,800元扣除必要生活費及扶
    養費356,784元），惟債權人（即全體相對人）在清算程序
    中受分配總額僅為59,943元，顯低於上開差額，依消債條例
    第133條規定，應不予免責等語。
　㈡其餘相對人未具狀表示意見。
三、本院之判斷：
　㈠按法院為終止或終結清算程序之裁定確定後，除別有規定外
    ，應以裁定免除債務人之債務；法院裁定開始清算程序後，
    債務人有薪資、執行業務所得或其他固定收入，扣除自己及
    依法應受其扶養者所必要生活費用之數額後仍有餘額，而普
    通債權人之分配總額低於債務人聲請清算前2年間，可處分
    所得扣除自己及依法應受其扶養者所必要生活費用之數額者
    ，法院應為不免責之裁定；消債條例第132條、第133條前段
    分別定有明文。
　㈡經查：
  ⒈抗告人前於民國109年3月5日依消債條例第151條之規定向本
    院聲請債務清理之調解，於109年4月9日調解不成立後，復
    於同日依同條例之規定聲請清算，經本院於109年4月16日以
    109年度消債清字第4號裁定開始清算程序，嗣本院民事執行
    處於109年11月2日以109年度司執消債清字第4號裁定終止清
    算程序，嗣本院前審以「抗告人於裁定開始清算程序後，以
    基本工資計算之每月收入，扣除自己必要生活費用之數額後
    仍有餘額」為由，認抗告人有消債條例第133條所定不免責
    事由，於110年2月25日以110年度消債職聲免2號裁定抗告人
    不免責等情，業經本院調取上開卷宗核閱屬實。
  ⒉抗告人無消債條例133條所定不免責事由：
　　⑴本件原審雖以抗告人所主張罹患「全身性紅斑性狼瘡、貧
      血、胃食道逆流性疾病併食道炎」等疾病，尚不致造成債
      務人喪失工作能力，認不能作為抗告人無法工作之依據等
      情，固非無見。惟經本院命抗告人提出上揭疾病已影響其
      求職或工作能力之證據，抗告人業於110年5月11日具狀提
      出內容載有：「病名：M329全身性紅斑性狼瘡」、「醫師
      囑言：病患因上述疾病，不宜久站久坐，因疼痛無法上下
      樓梯，不宜從事過於勞動之工作。需長期於過敏免疫風濕
      科追蹤治療。」之台東馬偕紀念醫院110年5月6日乙種診
      斷證明書為證（見本院卷第47頁）。本院審酌抗告人（55
      年10月生）於原審裁定作成時年約54歲，本已難再投入職
      場，遑論上開診斷證明書已載明抗告人因上揭疾病行動不
      便，不宜久站久坐，且需長期回診追蹤治療，已難期待其
      能覓得適合工作以獲取工作收入；再參酌抗告人於清算前
      2年可處分之所得為0元等情，亦有抗告人之消費者債務清
      理法院前置調解聲請狀、106、107年度綜合所得稅各類所
      得資料清單可證（見本院109年消債清字第4號卷第10至27
      -1頁），足認抗告人確因上揭疾病影響其工作能力甚明。
      是原審以抗告人非無法工作，而逕107至109年法定基本工
      資，認定抗告人在清算前2年共可獲544,800元之法定基本
      工資收入，並以之扣除抗告人每月必要生活費用14,866元
      ，認抗告人每月仍有8,934元之餘額，而有消債條例第133
      條所定：「債務人有薪資、執行業務所得或其他固定收入
      ，扣除自己及依法應受其扶養者所必要生活費用之數額後
      仍有餘額者，法院應為不免責之裁定」之情形，並據以裁
      定抗告人不予免責，已難謂有所據。
　　⑵至相對人滙豐銀行雖以抗告人清算前2年收入為544,800元
      ，扣除必要生活費及扶養費356,784元後，仍有餘額188,0
      16元，惟債權人受分配僅為59,943元，應依消債條例第13
      3條規定裁定不予免責云云，然未檢附任何資料以實其說
      ，亦與本院上揭所查之證據資料不符，難認有據，亦無可
      採。
　⒊抗告人無消債條例134條所定不免責事由：
    按消債條例關於清算程序係以免責主義為原則，不免責為例
    外，倘債權人主張債務人有消債條例第134條各款所定不免
    責之情事，即應由債權人就債務人有合於上開各款要件之事
    實，提出相當之事證證明之。而原審依職權函詢全體普通債
    權人之結果，其等雖均具狀表明不同意抗告人免責等語，惟
    債權人既未具體說明或提出相當事證證明，復查無抗告人有
    何消債條例第134條所列各款之不免責事由，難認抗告人有
    消債條例第134條各款所定情事，自不得依此規定裁定不免
    責。
  ⒋綜上所述，抗告人於聲請清算前2年間及本院裁定開始清算程
    序後，並無收入（相對人所受分配59,943元，為國泰人保險
    股份有限公司之保單解約金），自無消債條例第133條前段
    所定不予免責之情形。另相對人亦未提出積極證據，證明抗
    告人有消債條例第134條不免責事由，則依消債條例第132條
    之規定，抗告人聲請免責，為有理由，應予准許。抗告意旨
    指摘原裁定不當，求予廢棄，為有理由，爰由本院廢棄原裁
    定，並諭知抗告人免責。
四、據上論結，本件抗告為有理由，依消債條例第11條第2項、
    第15條，民事訴訟法第495條之1第1項、第450條、第95條、
    第78條，裁定如主文。
中　　華　　民　　國　　110 　年　　7 　　月　　12  　日
                  民事第一庭  審判長法  官  楊憶忠
                                    法  官  施伊玶
                                    法  官  李立青
以上正本係照原本作成。
如不服本裁定應於送達後10日內向本院提出再抗告狀（並按他造
當事人之人數附繕本），並繳納再抗告費新臺幣1,000元。
再為抗告僅得以適用法規顯有錯誤為理由，並應委任律師為代理
人。
中　　華　　民　　國　　110 　年　　7 　　月　　12　　日
                                    書記官  劉雅文